臺灣高等法院民事判決
111年度重家上字第44號
上　訴　人　甲○○　　住臺南市東區榮譽街290巷20號
兼上一人之　
法定代理人　乙○○　　住同上
共      同 
訴訟代理人　翁嘉君律師
            林正椈律師
            蘇家宏律師
被  上訴人　丁○○　　住臺北市文山區興隆路2段96巷82號
        　　戊○○　　住居同上
共      同
訴訟代理人　吳恆輝律師

上列當事人間請求回復繼承權事件，上訴人對於中華民國111年2
月17日臺灣臺北地方法院109年度重家繼訴字第70號第一審判決
提起上訴，並為訴之追加，本院於111年9月28日言詞辯論終結，
判決如下：
    主  文
上訴及追加之訴均駁回。
第二審訴訟費用（含追加之訴部分）由上訴人負擔。
    事實及理由
一、上訴人於原審起訴係依民法第184條第1項前段、第179條規
    定，求為命被上訴人給付伊等新臺幣（下同）2511萬2500元
    ，及自民國110年10月22日起算法定遲延利息之判決（見原
    審卷一第445、214至215頁）。原審為上訴人敗訴之判決（
    原判決關於民法第1146條部分係屬誤載），上訴人除提起上
    訴外，另追加依民法第1146條規定，而為同一聲明之請求，
    及依民法第1146條、第184條第1項前段、第179條規定，追
    加聲明被上訴人應另給付伊等5萬9373元，及自111年5月31
    日追加聲明狀送達翌日起算法定遲延利息（見本院卷第71至
    76、80頁）。核上開訴之追加與原訴，係基於同一繼承關係
    之基礎事實，是原請求所主張之事實及證據資料，於追加之
    訴非不得加以利用，且無害於他造當事人程序權之保障，核
    與民事訴訟法第446條第1項及第255條第1項第2款規定，尚
    無不合，應予准許。
二、上訴人主張：乙○○與被繼承人丙○○於108年6月10日在美國結
    婚，婚後育有一女甲○○（000年0月00日生），被上訴人為丙
    ○○之父母。丙○○於109年5月27日在美國死亡，遺有如原判決
    附表所示房地（下稱系爭不動產）之遺產，而被上訴人明知
    伊等為丙○○之繼承人，竟隱匿此情，而於109年7月27日以繼
    承為原因，將系爭不動產辦理登記為渠等共有，於109年9月
    19日再將系爭不動產出售予訴外人，於109年10月28日辦畢
    所有權移轉登記，而排除伊等之繼承人資格，係侵害伊等繼
    承權及就系爭不動產之財產權，且獲有不當得利，致伊等受
    有2512萬2500元之損害。爰依民法第184條第1項前段、第17
    9條規定，求為命被上訴人如數給付，並加計自110年10月22
    日起算法定遲延利息之判決（原審為上訴人敗訴之判決，上
    訴人不服，提起上訴）。嗣於本院審理時，追加依民法第11
    46條規定，而為同一聲明之請求，另主張丙○○死亡時，尚有
    在臺灣銀行股份有限公司（下稱臺灣銀行）帳號0000000000
    00號帳戶（下稱系爭臺銀帳戶）之存款5萬9373元之遺產，
    亦經被上訴人提領，致伊等受有損害，爰依民法第1146條、
    第184條第1項前段、第179條規定，追加求為命被上訴人如
    數給付，並加計自111年5月31日追加聲明狀送達翌日起算法
    定遲延利息之判決之判決。並於本院上訴聲明：㈠原判決廢
    棄。㈡被上訴人應給付上訴人2511萬2500元，及自110年10月
    22日起至清償日止，按年息5%計算之利息。㈢願供擔保請准
    宣告假執行。另追加聲明：被上訴人應給付上訴人5萬9373
    元，及自111年5月31日追加聲明狀送達翌日起至清償日止，
    按年息5%計算之利息。
三、被上訴人則以：伊等為丙○○之父母，丙○○係00年0月00日出
    生，系爭不動產係伊等於69年6月7日購入，並借名登記在丙
    ○○名下，當時丙○○僅4歲，要無購買系爭不動產之可能，且
    丙○○於幼年時即與伊等旅居美國，嗣其僅於107年間短暫返
    臺就醫，長期不在臺灣，對系爭不動產不甚清楚，又系爭不
    動產所有權狀向來由伊等保管，系爭不動產歷年來均係伊等
    使用管理及出租予他人，歷年房屋稅及地價稅亦均由伊等繳
    納，丙○○對系爭不動產無任何使用管理情事。而系爭不動產
    之借名登記關係，性質上應與委任契約同視，於丙○○死亡時
    ，借名登記關係即告終止，系爭不動產應回復予伊等所有。
    再者，系爭臺銀帳戶內之存款，均係戊○○或其委託他人存入
    ，係供被上訴人繳納系爭不動產之房屋稅及地價稅暨幫丙○○
    繳納健保費，亦均非屬丙○○之遺產等語，資為抗辯。並聲明
    ：如主文所示。
四、查，㈠乙○○與丙○○於108年6月10日在美國結婚，婚後生育有
    一女即甲○○（000年0月00日生）；㈡丙○○係00年0月00日出生
    ，於109年5月27日死亡，上訴人係丙○○之繼承人；㈢系爭不
    動產係由被上訴人出資購買，於69年6月7日以買賣為原因而
    登記在丙○○名下，丙○○死亡時，系爭不動產仍登記在其名下
    ；㈣被上訴人係丙○○之父母，渠等於109年7月27日將系爭不
    動產辦理繼承登記為渠等共有，嗣渠等於109年10月9日將系
    爭不動產以2090萬元出售予訴外人，於109年10月28日辦畢
    所有權移轉登記；㈤系爭不動產向來係由被上訴人以丙○○代
    理人身分出租，並由丁○○收取租金，房屋稅及地價稅亦均由
    被上訴人繳納；㈥丙○○自74年7月7日出境後，僅有於106年12
    月10日返臺、同年月12日出境，於107年11月23日返臺、108
    年1月22日出境，於108年3月17日返臺、同年月25日出境之
    紀錄等情，有我國駐美國台北經濟文化代表處證明之美國維
    吉尼亞州結婚登記證明、出生證明及死亡證書、戶籍謄本、
    不動產登記謄本及異動索引、臺北市古亭地政事務所110年9
    月1日北市古地籍字第1107013112號函所附登記申請資料、
    內政部不動產交易實價查詢服務網資料、不動產買賣契約書
    、租賃契約書、房屋稅及地價稅繳款書、內政部移民署110
    年8月9日移署資字第1100081400號函所附入出國日期紀錄在
    卷可憑（見店司調字卷第19至65頁、原審卷一第305至326、
    417至429、71至77、401至411頁、本院卷第139至160頁、原
    審卷一第335至389、121至123頁），且為兩造所不爭執（見
    本院卷第395至396、81、178頁），堪信為真。
五、本件應審究者為㈠上訴人依民法第1146條第1項規定，請求回
    復繼承權，有無理由？㈡上訴人依民法第184條第1項前段、
    第179條規定，請求被上訴人賠償損害、返還不當得利，有
    無理由？茲分別論述如下：
㈠、上訴人依民法第1146條第1項規定，請求回復繼承權，有無理
    由？
　⒈按繼承權被侵害者，被害人或其法定代理人得請求回復之，
    固為民法第1146條第1項所明定。惟繼承權是否被侵害，應
    以繼承人繼承原因發生後，有無被他人否認其繼承資格並排
    除其對繼承財產之占有、管理或處分為斷。是無繼承權人而
    於繼承開始時或繼承開始後僭稱為真正繼承人或真正繼承人
    否認其他共同繼承人之繼承權，並排除其占有、管理或處分
    者，始屬繼承權之侵害（最高法院97年度台上字第281號民
    事裁判意旨、司法院大法官釋字第437號解釋參照）。準此
    ，若僅侵害繼承人所取得之權利，而未否認繼承人之繼承資
    格，或繼承人主張回復之繼承標的並非屬被繼承人之遺產，
    則均非侵害繼承權，自無依民法第1146條規定請求回復繼承
    之餘地。
　⒉系爭不動產是否係被上訴人借用丙○○名義登記？
　　⑴按稱借名登記者，謂當事人約定一方將自己之財產以他方
      名義登記，而仍由自己管理、使用、處分，他方允就該財
      產為出名登記之契約，其成立側重於借名者與出名者間之
      信任關係，在性質上應與委任契約同視，倘其內容不違反
      強制、禁止規定或公序良俗者，應賦予無名契約之法律上
      效力，並類推適用民法委任之相關規定（最高法院98年度
      台上字第990號、106年度台上字第2678號民事裁判意旨參
      照）。次按借名登記契約係側重於借名者與出名者間之信
      任關係，當事人間若未訂立書面契約以保留證據，借名人
      得就客觀事實舉證，如由何人出資、何人管理使用收益等
      情形，以證明其與登記名義人間，確有借名登記之合意存
      在。倘登記名義人就登記為其所有之財產，任令他人管理
      使用收益，並由該他人持有財產證明文件等異於常態之事
      實，無法提出合理可信之說明，得推定雙方間有借名登記
      之合意（最高法院107年度台上字第521號民事裁判意旨參
      照）。又證明借名登記契約成立之證據資料，不以直接證
      據為限，倘綜合其他情狀，證明由一方出資取得財產登記
      他方名下後，仍持續行使該財產之所有權能並負擔義務者
      ，非不得憑此等間接事實，推理證明彼等間存有借名登記
      契約（最高法院105年度台上字第600號、110年度台上字
      第1323號判決參照）。
　　⑵經查：
　  ①丙○○係00年0月00日出生，系爭不動產係由被上訴人出資購
      買後，於69年6月7日以買賣為原因，登記在時年不足4歲
      之丙○○名下；而丙○○於74年7月7日其9歲時出境後，於106
      年12月10日其41歲方第一次返臺、同年月12日即再出境，
      嗣僅有於107年11月23日至108年1月22日、108年3月17日
      至同年月25日短暫在臺紀錄；而系爭不動產歷來均由被上
      訴人以丙○○名義出租、丁○○收取租金，歷來房屋稅及地價
      稅亦均由被上訴人繳納；嗣丙○○於109年5月27日死亡，被
      上訴人於109年7月27日將系爭不動產辦理繼承登記為渠等
      共有等情，係兩造所不爭執之客觀事實（上開不爭執事項
      ㈠㈡㈢㈣㈤㈥）。足見，被上訴人於69年間出資取得系爭不動產
      後，雖將之登記在其等之子丙○○名下，然於其後之30餘年
      間，系爭不動產均由被上訴人以所有人地位持續占有、使
      用、收益及負擔義務，丙○○則未曾就系爭不動產有任何行
      使權利及負擔義務之行為或事實。則被上訴人抗辯渠等係
      借用丙○○名義登記系爭不動產乙節，應堪認屬實情。
　  ②上訴人雖就被上訴人如何於69年間與時年不足4歲之丙○○就
      系爭不動產達成借名登記合意乙情，有所質疑。按當時之
      民法（即20年5月5日施行）第1089條規定：「對於未成年
      子女之權利、義務，除法律另有規定外，由父母共同行使
      或負擔之；父母對於權利之行使意思不一致時，由父行使
      之；父母之一方不能行使權利時，由他方行使之；父母不
      能共同負擔義務時，由有能力者負擔之。」且民法第106
      條禁止自己代理之規定，於法定代理亦有其適用，則丁○○
      、戊○○主張渠等於丙○○未成年時，與丙○○就系爭不動產成
      立借名登記契約，各就自己部分，固不得代理丙○○與自己
      訂立，惟此法律上不能行使丙○○權利之情況，依上開民法
      第1089條之規定，即應由戊○○、丁○○分別行使法定代理權
      ；而被上訴人既主張系爭不動產係渠等借用丙○○之名義登
      記，則渠等以前揭方式與丙○○達成借名登記關係之合意，
      於法律上並無不合，亦無悖於常情。是上訴人上開質疑，
      無從否定被上訴人借用丙○○名義登記系爭不動產之事實。
　  ③上訴人雖主張系爭不動產係被上訴人預先分產贈與丙○○云
      云，並提出通訊軟體對話紀錄為證。惟參該等通訊軟體對
      話紀錄，雖有戊○○對丙○○陳述：「…You got all your pr
      operty all not your efforts all from parent-s…」等
      語（見本院卷第233頁），然並未提及系爭不動產；又住
      在美國之丙○○雖於婚前對乙○○陳稱：「…I have my own h
      ouse,propert,car.I don't need anyone to babysit me
      .You know that.I'm well in my own dwe-lling,I don'
      t need my parents.I do well for mysel-f.I worked m
      y ass of to get to where I am.I won't tell if I ha
      ve nothing.I know what I have and don't.If I don't
       think you're going to be living com-fortably,I wo
      uldn't ask for you to be here…」等語（見本院卷第27
      5頁），亦僅見丙○○向乙○○稱其在美國有可令乙○○生活舒
      適之財力而無須依靠被上訴人之意。無從認有被上訴人已
      將系爭不動產贈與丙○○或丙○○表示其擁有系爭不動產之情
      。
　  ④上訴人雖又稱縱系爭不動產係被上訴人借用丙○○之名義登
      記，然仍屬丙○○之遺產，應由渠等繼承取得，被上訴人將
      系爭不動產辦理繼承登記且出售予他人，仍係侵害渠等之
      繼承權云云。查丙○○於109年5月27日死亡時，上訴人係丙
      ○○之繼承人，而被上訴人於109年7月27日將系爭不動產辦
      理繼承登記為渠等共有，嗣並出售且辦畢所有權移轉登記
      等情，均如前述。惟借名登記契約性質上應與委任契約同
      視而應類推適用民法委任之規定，且系爭不動產係被上訴
      人借用丙○○名義登記，亦如前述，則丙○○死亡時，依民法
      第550條規定，系爭不動產借名登記關係即告消滅，被上
      訴人係系爭不動產實質所有人，系爭不動產實質權利由被
      上訴人享有，是縱上訴人以丙○○繼承人身分辦理繼承登記
      ，被上訴人仍得取回系爭不動產，非上訴人得終局享有該
      財產權，上訴人自無從對被上訴人主張系爭不動產係其等
      繼承自丙○○之遺產。準此，被上訴人於丙○○死後將屬於自
      己實質所有之系爭不動產登記至自己名下，自未侵害上訴
      人之繼承權。
　　⑶被上訴人既係系爭不動產實質所有人，系爭不動產實質權
      利由被上訴人享有，而非上訴人所得享有該財產權，上訴
      人無從對被上訴人主張系爭不動產係其等繼承自丙○○之遺
      產，被上訴人於丙○○死後將屬於自己實質所有之系爭不動
      產登記至自己名下，並未侵害上訴人之繼承權，既如前述
      。揆之首揭說明，上訴人就系爭不動產自無依民法第1146
      條規定請求回復繼承權之餘地。
　⒊丙○○死亡時，系爭臺銀帳戶內之存款是否係其遺產？
　　⑴查系爭臺銀帳戶係丙○○第一次返臺期間之106年12月11日開
      戶，於丙○○109年5月27日死亡時之餘額為5萬9373元，歷
      來支出項目除3筆數千元現金提領外，其餘均係自動扣款
      繳納系爭不動產房屋稅、地價稅及丙○○健保費等情，有臺
      灣銀行111年7月28日銀營運乙密字第11100047051號函附
      歷史明細查詢資料在卷可參（見本院卷第241至245頁），
      且為兩造所不爭（見本院卷第81、178頁）；又參被上訴
      人在所提出之系爭臺銀帳戶存摺上（見原審卷第391至393
      頁），就該帳戶歷來僅有之5筆入款（除存款息外），即1
      06年12月11日開戶存入1000元及3萬元部分註記之「媽給
      姊錢開戶」、106年12月22日郭燕宜匯入5萬元部分註記之
      「媽請郭匯，107/4/10媽還郭」、107年4月18日現金存入
      3萬5000元部分註記之「媽存入」、同日轉入8萬元部分註
      記之「從爸存摺轉帳」，亦為上訴人所不爭（見本院卷第
      394至395頁）。足見，系爭臺銀帳戶固係以丙○○名義開戶
      ，然係由被上訴人存入資金以供自動扣繳系爭不動產稅賦
      及丙○○之健保費。
　　⑵上訴人雖稱丙○○係因返臺期間有相關生活開銷，故申辦系
      爭臺銀帳戶使用云云，並舉戊○○曾對丙○○提及可提領系爭
      臺銀帳戶存款使用之通訊軟體對話紀錄為證（見本院卷第
      279頁）。惟參該通訊對話紀錄全文，係於丙○○第二次返
      臺期間之107年12月31日，丙○○向戊○○詢問「那個女孩子
      有沒有說要什麼時候碰面還是要我跟他連絡也沒有他的資
      料」，戊○○回答「我也沒有」、「日本料理好吃嗎？要不
      然你出面請鳳英姨 姨丈 漢文舅去吃 我出錢 還點人情」
      ，己○○表示「OK，我問他們」，戊○○再陳述「如要請客 
      去頭份臺灣銀行 用ATM提你帳號5000元去用」等語，核此
      對話內容係戊○○表示其願出錢由丙○○出面請長輩用餐，此
      戊○○「出錢」則係其同意丙○○提領系爭臺銀帳戶內之款項
      使用。可見，系爭臺銀帳戶內之存款，不僅如前所述，係
      被上訴人存入以供自動扣繳系爭不動產稅賦及丙○○之健保
      費，且在被上訴人與丙○○間之認知，該存款亦係被上訴人
      所有，不因其係在系爭臺銀帳戶即屬丙○○所有甚明。
　　⑶系爭臺銀帳戶內之存款既係由被上訴人存入以供自動扣繳
      系爭不動產稅賦及丙○○之健保費，且於被上訴人與丙○○間
      之認知，該帳戶內之存款係被上訴人所有，非丙○○所有，
      則上訴人就丙○○死亡時該帳戶內之存款餘額，亦無從對被
      上訴人主張係屬其等繼承自丙○○之遺產，乃被上訴人嗣提
      領系爭臺銀帳戶內之存款，自未侵害上訴人之繼承權，揆
      之首揭說明，上訴人就系爭臺銀帳戶內之存款亦無依民法
      第1146條規定請求回復繼承之餘地。
㈡、上訴人依民法第184條第1項前段、第179條規定，請求被上訴
    人賠償損害、返還不當得利，有無理由？
　⒈按因故意或過失，不法侵害他人之權利者，負損害賠償責任
    ，民法第184條第1項前段定有明文。次按依不當得利之法則
    請求返還不當得利，以無法律上之原因而受利益，致他人受
    有損害為其要件，此觀民法第179條規定自明。是無論依侵
    權行為法則請求賠償損害，或依不當得利法則請求返還不當
    得利，均以受有損害為成立要件。如不合於此項成立要件者
    ，即難謂有侵權行為損害賠償請求權或不當得利返還請求權
    存在（最高法院院43年台上字第359號、48年台上字第680號
    民事判例、97年度台上字第604號、101年度台上字第1222號
    民事裁判意旨參照）。
　⒉被上訴人係系爭不動產實質所有人，系爭不動產實質權利由
    被上訴人享有，非上訴人所得享有該財產權；又系爭臺銀帳
    戶內之存款係被上訴人存入以供自動扣繳系爭不動產稅賦及
    丙○○之健保費，且於被上訴人與丙○○間之認知，該帳戶內之
    存款係被上訴人所有，非丙○○所有，上訴人無從對被上訴人
    主張系爭不動產及系爭臺銀帳戶內之存款係其等繼承自丙○○
    之遺產，業如前述。則被上訴人於丙○○死後將系爭不動產登
    記至自己名下，及提領系爭臺銀帳戶內之存款，自未侵害上
    訴人之財產權，亦未致上訴人受有任何損害。乃上訴人依民
    法第184條第1項前段、第179條規定，請求被上訴人賠償損
    害、返還不當得利，亦均屬無據。
六、從而，上訴人依民法第184條第1項前段、第179條規定，訴
    請被上訴人給付2511萬2500元，及自110年10月22日起至清
    償日止按年息5%計算之利息，為無理由，不應准許。原審為
    上訴人敗訴之判決，於法核無違誤。上訴意旨仍執前詞指謫
    原判決不當，求予廢棄，為無理由，應駁回其上訴。又上訴
    人追加依民法第1146條第1項規定，再為同一請求，及依民
    法第1146條第1項、第184條第1項前段、第179條規定，追加
    訴請被上訴人另給付5萬9373元，及自111年5月31日追加聲
    明狀送達翌日起至清償日止按年息5%計算之利息，亦為無理
    由，應併予駁回。
七、本件事證已臻明確，兩造其餘之攻擊或防禦方法及所用之證
    據，經本院斟酌後，認為均不足以影響本判決之結果，爰不
    逐一論列，附此敘明。
八、據上論結，本件上訴及追加之訴，均為無理由。爰判決如主
    文。 　　　
中　　華　　民　　國　　111 　年　　10　　月　　12　　日
                   家事法庭   
                        審判長法  官  楊絮雲
                              法  官  盧軍傑
                              法  官  陳賢德
正本係照原本作成。
如不服本判決，應於收受送達後20日內向本院提出上訴書狀，其
未表明上訴理由者，應於提出上訴後20日內向本院補提理由書狀
（均須按他造當事人之人數附繕本）上訴時應提出委任律師或具
有律師資格之人之委任狀；委任有律師資格者，另應附具律師資
格證書及釋明委任人與受任人有民事訴訟法第466 條之1第1項但
書或第2項所定關係之釋明文書影本。如委任律師提起上訴者，
應一併繳納上訴審裁判費。
中　　華　　民　　國　　111 　年　　10　　月　　13　　日
　　　　　　　　　　　    　　書記官　張佳樺